臺灣高等法院臺南分院民事判決　　　　 96年度再國易字第3號
再審 原 告　臺南縣仁德鄉公所
法定代理人　甲○○
訴訟代理人　陳清白　律師
再審 被 告　乙○○
訴訟代理人　裘佩恩　律師
上列當事人間國家賠償事件，再審原告對於中華民國96年3月6日
本院95年度上國易字第4號確定判決提起再審，本院於96年6月20
日言詞辯論終結，判決如下：
    主  文
再審之訴駁回。
再審訴訟費用由再審原告負擔。
    事  實  及  理  由
一、按再審之訴，應於30日之不變期間內提起。前項期間，自判
    決確定時起算。但再審之理由知悉在後者，自知悉時起算。
    民事訴訟法第500條第1項、第2項定有明文。本院95年度上
    國易字第4號民事確定判決書係於95年3月12日送達再審原告
    ，有送達證書附於該案卷可參。再審原告於96年4月9日具狀
    對該確定判決向本院提起再審之訴，有再審原告民事再審起
    訴狀附於本院卷可稽，並未逾民事訴訟法第500條第1項所規
    定30日之不變期間，先予敘明。
二、再審原告起訴主張：
  (一)、本件再審被告於前訴訟程序第一審審理時已自認：「（問
      ：車禍當天有無下雨？車道有無被車子堵住？）沒有下雨
      路旁有停車，所以有被車子擋到，導致我必須靠中間一點
      走，當天我是騎機車摔倒，當天該處亦沒有整修工程，當
      時在車道上中心樁的前面有一下陷深約半個輪胎的坑洞，
      當天我沒有騎進該處坑洞」、「（問：當天你是騎在道路
      中心線上？）我當時是由北向南騎在我自己方向的車道上
      ，發生車禍前我記得當時我騎的機車離車道中心線約30公
      分的距離」等語明確。惟原確定判決對上開證據並未審酌
      ，卻憑空臆測遽認：「被上訴人抗辯上訴人並非因系爭道
      路中心樁而發生事故云云，要無足採」，則原確定判決應
      有民事訴訟法第496條第1項第1款適用法規顯有錯誤之違
      法。又上開再審被告於前訴訟第一審程序中自認並未騎入
      道路中心樁坑洞之陳述，若經原確定判決斟酌，當可使再
      審原告受較為有利之判決，然原確定判決並未記載再審原
      告此項攻擊防禦方法，更遑論對於此部分主張如何不可採
      ，表示其意見，可見此部分證據確實未經斟酌，爰依民事
      訴訟法第496條第1項第13款、第497條之規定，提起再審
      之訴。
  (二)、又再審原告自始否認鄉○○○道路之中心樁設置有缺失，
      亦從未承認再審被告車禍之發生與上開中心樁之設置有相
      當之因果關係，且對於再審被告請求亦均全盤否認，有再
      審原告歷次提出之書狀可證，然原確定判決卻將再審原告
      之抗辯記載為：「退而言之，縱認渠對於公共設施之設置
      、管理有欠缺，亦應由上訴人就本件事故之發生負主要過
      失責任…」等語；另再審原告實係抗辯：「上訴人自己騎
      車不慎，造成不幸，不應歸責被上訴人，此部分請求不應
      准許」，然原確定判決卻記載：「其請求之精神慰藉金亦
      過高等情，資為抗辯」。原確定判決顯然無中生有，任意
      虛構再審原告之陳述，使人誤認再審原告已認諾再審被告
      部分之請求，足見原確定判決有適用法規顯有錯誤之違法
      。
  (三)、聲明：
    (1)、鈞院95年度上國易字第4號民事確定判決廢棄。
    (2)、前項廢棄部分，再審被告之上訴駁回。
    (3)、再審及前審之訴訟費用由再審被告負擔。
二、再審被告則以：
  (一)、再審原告以「上訴人騎機車跌倒乃是另有緣故並非道路中
      心樁之凹洞所造成」，提起本再審之訴。然依前訴訟第一
      審審理筆錄可知：(1)、系爭道路中心樁前面還有一個下陷
      約半個輪胎之坑洞，再審被告沒有騎進這個坑洞；(2)、系
      爭道路中心樁，因再審原告之疏致未加蓋，而有6公分深
      、24公分寬之樁鐵頭凹洞，且再審原告並未加註任何警告
      標誌，又再審被告摔車後之記憶已喪失，但再審被告倒地
      時，確實與系爭道路中心樁僅有2公尺之距離；(3)、證人
      陳雅筑當時在場，證明事故發生時，系爭道路並無人車經
      過，且再審被告倒地時，與系爭道路中心樁相距約2公尺
      ；(4)、再審被告之父於事故發生（即94年4月1日）後第2
      日即94年4月3日至臺南縣仁德分駐所「備案」時，發現系
      爭道路中心樁之鐵蓋確實不存在。由上可知，再審被告所
      自認者，係非騎入「系爭道路中心樁『前面』的一個下陷
      約半個輪胎深的坑洞」，絕非再審原告所指之「並未騎入
      道路中心樁之坑洞」。是以，再審原告所指之再審理由，
      係未詳閱筆錄即率斷採用之誤，並無足可構成再審事由者
      等語，資為抗辯。
  (二)、聲明：
    (1)、再審原告之訴駁回。
    (2)、再審訴訟費用由再審原告負擔。
三、茲就再審原告前開主張各情是否符合民事訴訟法第496條第1
    項第13款、第1款及第497條之再審事由，分別論述如下：
  (一)、按當事人發現未經斟酌之證物或得使用該證物者，得以再
      審之訴對於確定終局判決聲明不服。但以如經斟酌可受較
      有利益之裁判者為限，民事訴訟法第496條第1項第13款定
      有明文。所謂發現未經斟酌之證物，係指在前訴訟程序事
      實審辯論終結前，不知已有該證物存在，其後始知之者而
      言。所謂得使用該證物，係指前訴訟程序事實審言詞辯論
      終結前，雖知有該證物存在，但因故不能使用，其後始得
      使用者而言。若已知之，而按其情形，並非不能當時舉出
      或命第三人提出者，即無本款之適用（最高法院76年度台
      上字第2812號判決意旨參照）。若其證據在前訴訟程序中
      業已提出，經法院審核不予採取者，亦不得據為再審之理
      由（最高法院91年度台聲字第358號判決意旨參照）。是
      本件再審原告以發現前訴訟程序對造於庭訊之陳述，未經
      法院加以審酌，主張符合民事訴訟法第496條第1項第13款
      規定之再審理由，要屬無據。
  (二)、再審原告固以再審被告曾於前訴訟第一審程序為自認，主
      張原確定判決漏未斟酌再審被告之自認，有適用法規顯有
      錯誤及重要證據漏未斟酌之再審事由等語。然按民事訴訟
      法第496條第1項第1款所謂適用法規顯有錯誤，係指法院
      就認定事實，適用法律有適用法規顯然錯誤之情形；茍事
      實審法院依卷內所附之證據資料加以取捨、判斷，而為事
      實之認定，就令其認定事實有漏未斟酌證物或認定事實錯
      誤等情事，亦與適用法規有錯誤之再審事由有間；又按訴
      訟上之自認者，係指當事人一造對他造主張不利於己之事
      實，在準備書狀內或言詞辯論或在受命法官、受託法官前
      ，對該事實表示不爭執，該事實即無庸證明，法院應受拘
      束。末按民事訴訟法第466條不得上訴於第3審法院之事件
      ，除前條規定外，其經第二審確定之判決，如就足影響於
      判決之重要證物，漏未斟酌者，亦得提起再審之訴。民事
      訴訟法第497條固定有明文。惟所謂重要證物漏未斟酌，
      係指足以影響判決基礎之重要證物，雖在前訴訟程序業已
      提出，然未經確定判決加以斟酌者而言，或則忽視當事人
      聲明之證據而不予調查，或則就依聲請或依職權調查之證
      據未為判斷，均不失為漏未斟酌，且以該證物足以動搖原
      確定判決基礎者為限。若係於判決理由項下說明無調查必
      要，或縱經斟酌亦不足影響判決基礎之意見，即與未經斟
      酌有間，不得據為本條所定之再審理由。
  (三)、經查，再審被告於前訴訟第一審庭訊中係陳稱：「（問：
      車禍當天有無下雨？車道有無被車子堵住？）沒有下雨，
      路旁有停車，所以有被車子擋到，導致我必須靠中間一點
      走，當天我是騎機車摔倒，當天該處亦沒有整修工程，當
      時在車道上中心樁的前面有一下陷的約深半個輪胎的坑洞
      ，當天我沒有騎進該坑洞」等語（見第一審卷第26至27頁
      ），綜觀再審被告該段陳述內容，係在形容事故現場之情
      況，其既稱「車道上中心樁的前面有一下陷的深約半個輪
      胎的坑洞」，則該段陳述中所指之「坑洞」與本件原確定
      判決認定造成事故之「中心樁未有鐵蓋所形成之坑洞」並
      非同一，至為明確。從而，再審原告主張再審被告已自認
      並未騎入道路中心樁坑洞等情，容有誤解；本院前審依卷
      內所附之證據資料加以取捨、判斷，而為事實之認定，實
      與適用法規有錯誤之再審事由有間；又上開陳述既非關系
      爭中心樁因未有鐵蓋所形成之坑洞，原確定判決認經斟酌
      ，亦與判決結果並無影響，並於判決事實及理由欄九部分
      ，敘明無庸論述等情明確。是再審原告主張原確定判決有
      民事訴訟法第496條第1項第1款、第497條之再審事由，難
      認為有理由。
  (四)、至再審原告主張原確定判決任意虛構再審原告之抗辯，使
      人誤認再審原告已認諾再審被告部分之請求，適用法規顯
      有錯誤之違法等語。按民事訴訟法第384條規定之認諾，
      乃被告對於原告依訴之聲明所為關於某法律關係之請求，
      於法院行言詞辯論時為承認者，即生訴訟法上認諾之效力
      ，法院應不待調查原告請求之訴訟標的之法律關係果否存
      在，逕以認諾為該被告敗訴判決之基礎者而言。然查，本
      件原確定判決乃基於卷內訴訟證據資料綜合判斷：再審原
      告對於系爭道路中心樁之管理有欠缺，且其管理上之欠缺
      與再審被告騎乘機車通過時，不慎人車倒地，受有右側顴
      骨骨折、左手橈骨骨折，及顏面、上肢多處擦傷之傷害結
      果間，有相當因果關係等事實，並認再審被告依侵權行為
      及國家賠償之法律關係請求損害賠償為有理由，則原確定
      判決既非依民事訴訟法第384條之規定，而為再審原告部
      分敗訴之判決，再審原告執此主張原確定判決有錯誤適用
      法規之違誤，即屬無據。
四、綜上所述，原確定判決並無適用法規顯有錯誤之再審理由，
    亦無再審原告所指原確定判決發現未經斟酌之有利證物或重
    要證物漏未斟酌之情形，再審原告依民事訴訟法第496條第1
    項第1款、第13款、第497條，提起本件再審之訴，為無理由
    ，應予駁回。
五、本件待證事實已臻明確，兩造其餘攻擊防禦方法及舉證，對
    判決之結果已不生影響，爰不一一詳為審酌，附此敘明。
六、據上論結，本件再審原告之訴為無理由，依民事訴訟法第50
    5條、第78條，判決如主文。
中　　華　　民　　國　　96　　年　　6　　月　　29　　日
                  民事第二庭    審判長法  官    丁振昌
                                      法  官    吳上康
                                      法  官    李素靖
上為正本係照原本作成。
不得上訴。
中　　華　　民　　國　　96　　年　　6　　月　　29　　日
                                      書記官    林鈴香
